【裁判字號】    98,交上訴,171
【裁判日期】    990126
【裁判案由】    過失致死
【裁判全文】
臺灣高等法院刑事判決               98年度交上訴字第171號
上  訴  人  臺灣板橋地方法院檢察署檢察官
上  訴  人
即  被  告  乙○○
選任辯護人  沈政雄律師
上列上訴人因被告過失致死案件，不服台灣板橋地方法院九十八
年度交訴字第一０五號，中華民國九十八年十月十五日第一審判
決（起訴案號：台灣板橋地方法院檢察署九十七年度偵字第三三
二三九號），提起上訴，本院判決如下：
    主  文
上訴駁回。
    事  實
一、乙○○係址設臺北縣永和市○○路一二二號「阿海南洋風味
    屋」之便當外送員，為從事駕駛業務之人；且其重型機車駕
    駛執照前於民國九十三年六月八日已遭監理單位吊銷，至九
    十八年五月二十六日始再重新考領，竟仍於九十七年十一月
    二十二日十二時十七分許，無照騎乘車號ＨＶ五－九０三號
    重型機車，沿臺北縣永和市○○路往保安路方向，行經文化
    路一七二號「臺北縣私立及人國民小學」大門口前無號誌交
    岔路口時，本應減速慢行，作隨時停車之準備，另應注意車
    前狀況，隨時採取必要之安全措施，且當時天候晴、日間自
    然光線、柏油路面乾燥無缺陷、無障礙物、視距良好，並無
    不能注意之情事，竟疏未減速慢行，亦未注意原本騎乘腳踏
    車沿路段在其右前方同向行駛之劉明雄於行經文化路一七二
    號前時有九十度左轉之動作，以致煞車不及，其機車車頭攔
    腰撞上劉明雄腳踏車左側，劉明雄因而人車倒地，並受有創
    傷性顱內出血之傷害，經送往永和耕莘醫院及行政院衛生署
    雙和醫院急救後，仍於九十七年十一月二十三日十五時四十
    九分不治死亡。另乙○○於肇事後，在有偵查犯罪職權之公
    務員查知其為犯人前，即在場主動向接獲報案前來處理之臺
    北縣政府警察局交通警察隊永和分隊警員林秋賢自承肇事並
    接受裁判，因而查悉上情。
二、案經劉明雄之配偶劉游阿梅、子女甲○○、劉淑華訴由臺北
    縣政府警察局永和分局報請臺灣板橋地方法院檢察署檢察官
    偵查後起訴。
    理  由
壹、程序方面：
一、按被告以外之人於審判外之言詞或書面陳述，除法律有規定
    者外，不得作為證據，刑事訴訟法第一百五十九條第一項定
    有明文。再觀諸該條修正理由三、所示：本條所謂「法律有
    規定者」，係指本法第一百五十九條之一至第一百五十九條
    之五及第二百零六條等規定。次按刑事訴訟法第二百零六條
    第一項規定：「鑑定之經過及其結果，應命鑑定人以言詞或
    書面報告」，是本件台灣板橋地方法院檢察署檢察官囑託台
    灣省台北縣區車輛行車事故鑑定委員會，就上訴人即被告乙
    ○○之駕車肇事所為之鑑定，該委員會所出具之書面鑑定報
    告乃現行刑事訴訟法第二百零六條所定之鑑定人書面報告，
    屬傳聞證據法則之例外，應具有證據能力。被告之辯護人以
    台灣省台北縣區車輛行車事故鑑定委員會北縣鑑字第九七一
    八三三號鑑定書及台灣省車輛行車事故覆議鑑定委員會九十
    八年四月二十日覆議字第０九八六二０一三八０號函沒有法
    律依據云云（見本院卷第六二頁），自不可採。
二、本件認定事實所引用之卷內其餘所有卷證資料，並無證據證
    明係公務員違背法定程序所取得，公訴人、被告及辯護人於
    審判程序中復未於言詞辯論終結前表示異議，且表示沒有意
    見，均認有證據能力，核先敘明。
貳、實體方面：
一、訊據被告固不否認其有騎車未減速慢行及未注意車前狀況之
    過失，且其過失行為乃導致被害人劉明雄死亡之原因等節，
    惟矢口否認有何業務過失致人死犯行，並於本院審理時辯稱
    ：肇事地點並非交叉路口，亦非設有學校標誌之路段，難認
    其有過失；肇事當時其非執行業務之人；其亦非屬無照駕車
    云云（見本院卷第三０頁反面至三四頁反面）。經查：
  (一)被告有於前揭時地騎乘車號ＨＶ五－九０三號重型機車，未
    減速慢行，亦未注意車前狀況，因而撞上被害人劉明雄所騎
    乘之腳踏車，致其倒地後受有創傷性顱內出血之傷害，經送
    往永和耕莘醫院及行政院衛生署雙和醫院急救後，仍於九十
    七年十一月二十三日十五時四十九分不治死亡乙節，業據告
    訴人劉游阿梅指訴綦詳（見偵卷第七、八、四六頁反面，相
    驗卷第八至一二頁），且為被告所不否認，並有道路交通事
    故現場圖、道路交通事故調查報告表、肇事現場照片二十三
    張、雙和醫院診斷證明書、臺灣板橋地方法院檢察署檢驗報
    告書、相驗屍體證明書及相驗照片二十二張、監視器翻拍照
    片二十六張在卷可稽（見偵卷第一六至三一、六五至七五頁
    ，相驗卷第三九、四五至五０頁）。另本案車禍事故經送請
    臺灣省臺北縣區車輛行車事故鑑定委員會鑑定後，亦確認本
    案肇事原因為「劉明雄騎乘腳踏車，沿黃網線右側邊線左轉
    ，未注意未讓左側直行來車先行；與乙○○無照駕駛普通重
    型機車，行經學校附近無號誌交岔路口未注意車前狀況且未
    減速慢行，同為肇事原因」，有該鑑定委員會意見書（見偵
    卷第九六至九八頁）在卷可查，經再送請臺灣省車輛行車事
    故覆議鑑定委員會鑑定後，亦認同原鑑定意見，有該覆議委
    員會九十八年四月二十日覆議字第０九八六二０一三八０號
    函（見偵卷第一一四頁）附卷存參，堪認被告對於本案車禍
    事故導致劉明雄死亡之結果確有未減速慢行，亦未注意車前
    狀況之過失，且此過失行為與劉明雄死亡之結果間，具有相
    當因果關係無訛。
  (二)被告雖否認為從事業務之人，並辯稱：其至證人汪志毅所開
    設便當店幫忙，主觀上無反覆繼續實施之意思，並非業務上
    行為，而案發當日亦非基於幫忙便當店之工作而駕駛機車，
    故發生車禍事故，並非基於業務上行為之過失云云（見本院
    卷第三三頁）。然：
  1.依證人汪志毅於原審證稱：被告一開始是客人，後來才幫忙
    送東西，他只是在我們那邊幫忙，沒有所謂的上班時間，也
    沒有支薪。…被告有時會幫我買菜、洗碗盤、送便當，都是
    他主動過來，所以時間不定，幾乎都是早上；我從來沒有給
    過被告任何錢，但他機車沒有油的時候，就跟我另一個合夥
    人余永香要錢，她每週會給被告三到五百元。我不太清楚被
    告何時開始主動到店內幫忙，但至少應該有一年。被告何時
    要來幫忙都是隨他高興，我有時也會打電話叫被告來幫忙，
    但這種情形很少，一年大約不超過十次，因為被告沒有行動
    電話，如果他不在家，就找不到人，他在案發之前中午跟晚
    上都會過來。（問：被告到店內幫忙，是否就會提供免費的
    便當給他吃？）當然。有時候也會帶他出去吃，也就是我會
    負責他吃的部分等語（見原審卷第八九頁反面、九三至九四
    頁）。準此，可知被告約自案發前一年起，即在「阿海南洋
    風味屋」幫忙買菜、洗碗盤、送便當等事務，其雖無固定之
    上班時間及薪資，但如果有到店內做事，即可獲得免費的中
    餐或晚餐。另因其係騎機車送便當，故每週可向余永香支領
    三至五百元不等的油資補貼。此核與被告於九十八年三月二
    十六日偵訊時自稱：（問：你是否在阿海南洋風味屋上班？
    ）是。（問：你平日送便當是騎乘機車？）是等語（見偵卷
    第一０二頁），及於原審所稱：我大約在案發前一個月開始
    到阿海南洋風味屋幫忙，我工作內容就是處理店內的事情，
    包括洗鍋子、切菜、洗廁所；又平常也有騎自己的機車去送
    便當，有時候一天送三、四次，不一定每天送；便當店要外
    送時，汪志毅會打電話聯絡我來送；我一次幫忙約一、二個
    小時，就是中午十二點到下午一點。（問：送便當時如果耽
    誤到用餐時間，汪志毅是否會提供便當給你吃？）會等語（
    見原審卷第九０頁）大致相符。參以被告於原審自陳：我在
    案發前約二、三個月失業，我失業期間的經濟來源就是靠家
    裡，但家裡沒有人給我錢等語（見原審卷第九一頁）。可見
    被告至少在案發前一個月左右，即開始前往「阿海南洋風味
    屋」工作以換取免費飲食，其工作內容除買菜、洗碗盤外，
    尚包含騎機車送便當，並得每週向「阿海南洋風味屋」另一
    個合夥人余永香領取三至五百元油資補貼。
  2.被告於原審雖辯稱：伊因與「阿海南洋風味屋」負責人汪志
    毅是從小一起長大的好朋友，所以才純粹幫忙送便當，連油
    錢都是伊自己出的，伊案發當天有跟汪志毅說伊有事情要處
    理後就離開店裡云云，但此與證人汪志毅於原審具結證稱：
    我認識被告的時候，就是他常常來我們店內吃飯。我認識被
    告有好幾年，應該有四年以上，是因為在我們店內吃飯認識
    的，之前我們都不認識。（問：被告主動幫忙且幫你送便當
    ，你都沒有付他任何報酬嗎？）被告會跟我另外一個合夥人
    余永香說他要加油，余小姐會給他每週三到五百元。…被告
    在案發當天早上好像有來店內，時間大約是九點多左右，當
    天他是把我們的桌椅拿到外面騎樓，中午就沒有看到人了。
    當天中午吃飯時間他去哪裡我也不清楚。我當天沒有指示被
    告去做什麼事情等語（見原審卷第九三頁反面、第九四頁反
    面）不符，參以被告雖稱其與汪志毅是從小一起長大的好朋
    友，但卻於原審訊問關於汪志毅從小到大的求學過程及遷徙
    問題時，均回答不清楚（見原審卷第九二頁反面），且其既
    稱：伊在案發前二、三個月就已經失業，失業期間的經濟來
    源就是靠家裡，但家裡沒有人給我錢等語，復稱：如果沒有
    錢就向以前上班時姓郭的同事借錢等語（見原審卷第九一頁
    反面），表示其經濟並不寬裕，豈會自付油資無償幫忙汪志
    毅送便當？此與常理顯有齟齬。此外，被告既稱其沒有向汪
    志毅借過錢，也沒有債務糾紛（見原審卷第九一頁反面），
    且汪志毅實際上亦答應讓被告在店內幫忙買菜、洗碗盤及送
    便當，同時提供免費飲食以為報酬，顯見其二人間並無嫌怨
    ，且有相當情誼存在，按理汪志毅應該不會刻意為不利被告
    之陳述，且其亦已具結擔保所言屬實，應無故為虛偽陳述而
    自陷偽證嚴厲刑罰之理。是當以證人汪志毅所為證詞，較可
    採信。
  3.按刑法第二百七十六條第二項所謂之業務，係指以反覆同種
    類之行為為目的之社會活動而言。故一人不以一種業務為限
    ，如一人同時兼有二種或二種以上之業務，而在某一種業務
    上有不慎致人於死之行為，即應負其業務過失致人於死罪責
    （參最高法院六十九年台上字第四０四七號判例）。又若係
    以駕車為業，駕駛汽車乃屬基於其以駕駛汽車為業之社會地
    位，反覆同種類行為為目的之社會活動之一，自應負業務上
    注意義務，並不問其駕車時間、目的及車輛種類（大、小、
    客、貨車）而有異（參最高法院九十六年度台上字第一三一
    三號判決、八十五年度台上字第四０七０號判決）。本案被
    告至少在案發前一個月左右，即開始前往「阿海南洋風味屋
    」工作以換取免費飲食，其工作內容除買菜、洗碗盤外，尚
    包含騎機車送便當，並得每週向「阿海南洋風味屋」另一個
    合夥人余永香領取三至五百元油資補貼，且其此段期間並無
    其他職業或收入等情，業經認定如前，足見其確有於上開期
    間在「阿海南洋風味屋」負責買菜、洗碗盤及騎機車送便當
    等業務，自屬以反覆同種類之行為為目的之社會活動。又騎
    機車送便當既屬被告業務之一，自應負業務上注意義務，並
    不問其駕車時間、目的及車輛種類（大、小、客、貨車）而
    有異，故縱被告辯稱：肇事當時伊非執行業務云云乙節屬實
    ，仍無礙於是否屬於執行業務之人之認定。況被告係騎乘其
    平日用來送便當的同一台機車肇事，且肇事時掛在該機車置
    物勾袋內的「阿海南洋風味屋」廣告紙乃被告當日上午從該
    店內取得乙節，業據被告與證人汪志毅陳述一致，並有肇事
    後在現場所拍前揭機車照片六張（見偵卷第二五至二七頁，
    另原審卷第六七至六九頁照片乃偵卷第二七頁編號16照片之
    放大照片，經比對原審卷第七０頁「阿海南洋風味屋」廣告
    單後，被告機車置物勾所掛塑膠袋內之物品之顏色及左上角
    印有「阿海」兩字現與前述廣告單相符）為證，顯見被告於
    肇事當日上午係從店內取得前揭廣告單後即騎乘機車外出。
    是從外觀上來觀察，被告於肇事當日之駕駛行為與「阿海南
    洋風味屋」間亦非全然無關，益證被告於肇事當時乃執行業
    務之人，應負業務上之注意義務無訛。
  (三)另被告辯稱：伊非無駕駛執照駕車之人云云。惟按汽機車駕
    照為駕駛汽機車之許可憑證，乃駕照經吊扣、吊銷或註銷，
    其處分期間即無許可駕駛汽、機車之憑證，自不得駕駛汽、
    機車，故於駕照吊扣、吊銷或註銷期間駕車，無駕駛許可憑
    證，自確應認係無照駕駛（參最高法院九十一年度台上字第
    五二七四號判決）。本案被告前於九十二年間因騎乘機車未
    依號誌指示行駛，經交通部公路總局臺北區監理所板橋監理
    站於九十三年四月二十三日以板監違字第裁四Ｉ－Ｃ000
    00000號裁決書裁處罰鍰新台幣（下同）一千八百元，
    並記違規點數一點，如逾期不繳納罰鍰，自九十三年五月二
    十四日起易處吊扣駕駛執照二個月，如逾九十三年六月七日
    仍未繳納，自九十三年六月八日起易處吊銷，並逕行註銷駕
    駛執照，嗣因被告遲未繳納罰鍰，該監理站乃於九十三年六
    月八日逕行註銷其重型機車之駕駛執照；其後，被告於九十
    八年五月二十六日繳納前揭罰鍰及重新考照後，板橋監理站
    乃於同日核發重型機車駕駛執照等情，有板橋監理站九十八
    年七月十四日北監板二字第０九八０００二九六三號函及所
    附機車駕駛人資料、舉發違反道路交通管理事件通知單、裁
    決書、駕照基本資料在卷可稽（見原審卷第二三至二七頁）
    。其重型機車駕駛執照既於九十三年六月八日遭板橋監理站
    吊銷，即無駕駛重型機車之許可憑證，依法不得駕駛重型機
    車，竟仍於重新考領重型機車駕駛執照前之九十七年十一月
    二十二日，無照騎乘重型機車肇事，當屬無駕駛執照駕車無
    訛。
  (四)至被告於本院審理時辯稱：肇事地點非交叉路口，亦非設有
    學校標誌之路段，難認被告有過失云云。惟被告自承伊係頂
    溪國小校友（見原審卷第九二頁反面），自當對該路況相當
    熟稔，縱該處未設有學校標誌，被告對案發該處附近有及人
    小學及頂溪國小乙情，應不陌生，自當無法以該處未設置學
    校標誌云云卸責。
  (五)綜上，本件事證明確，被告犯行堪以認定，自應依法論科。
二、核被告所為，係犯刑法第二百七十六條第二項之從事業務之
    人因業務上之過失致人於死罪。其無駕駛執照駕車，因而致
    人於死，而依法應負刑事責任，自應依道路交通管理處罰條
    例第八十六條第一項規定加重其刑。又其肇事後即留在事故
    現場，並於其犯罪未經有偵查犯罪職權之公務員發覺前，主
    動向前往現場處理之臺北縣政府警察局交通警察隊永和分隊
    警員林秋賢自承肇事並接受裁判，此有道路交通事故肇事人
    自首情形紀錄表一紙（見偵卷第三二頁）附卷可按，爰依刑
    法第六十二條前段規定，減輕其刑，並依法先加後減之。
三、原審經詳細調查，以被告罪證明確，適用上揭規定，並審酌
    被告並無不良素行前科紀錄、智識程度、生活狀況、本案車
    禍事故固可歸責於被告之過失，但被害人劉明雄亦同有過失
    ，另被告雖一再表示有和解意願，但迄今仍未能與告訴人劉
    游阿梅、甲○○及劉淑華達成和解並賠償損害等一切情狀，
    量處有期徒刑八月。核原審認事用法並無不合，量刑亦屬允
    當。公訴人以原審量刑過輕為由上訴，請求撤銷改判，為無
    理由；被告以原審量刑過重為由上訴，請求撤銷改判，亦無
    理由，均應予駁回。
據上論斷，應依刑事訴訟法第三百六十八條，判決如主文。
本案經檢察官邱美育到庭執行職務。
中    華    民    國    99    年    1    月    26    日
                  刑事第十七庭  審判長法  官 趙功恆
                                      法  官 陳世宗
                                      法  官 陳憲裕
以上正本證明與原本無異。
如不服本判決，應於收受送達後10日內向本院提出上訴書狀，其
未敘述上訴之理由者並得於提起上訴後10日內向本院補提理由書
（均須按他造當事人之人數附繕本）「切勿逕送上級法院」。
                                      書記官 張玉如
中    華    民    國    99    年    1     月    28    日
附錄：本案論罪科刑法條全文
刑法第二百七十六條：
（過失致死罪）
因過失致人於死者，處 2 年以下有期徒刑、拘役或 2 千元以下
罰金。
從事業務之人，因業務上之過失犯前項之罪者，處 5 年以下有
期徒刑或拘役，得併科 3 千元以下罰金。


司法院資訊處製作；財團法人民間司法改革基金會備份。
